臺灣高等法院民事判決
110年度原上國字第1號
上  訴  人  劉青蓉  
訴訟代理人  何朝棟律師
被 上訴 人  內政部警政署航空警察局
法定代理人  鄭明忠  
訴訟代理人  蕭嘉甫律師 

上列當事人間請求國家賠償事件，上訴人對於中華民國109年12
月11日臺灣臺北地方法院109年度原國字第1號第一審判決提起上
訴，本院於110年12月28日言詞辯論終結，判決如下：
    主      文
上訴駁回。
第二審訴訟費用由上訴人負擔。
    事實及理由
甲、程序部分：
    被上訴人之法定代理人於本院審理中變更為鄭明忠，有內政
    部110年8月20日台內人字第1100321854號令可稽(見本院卷
    第277頁)，其具狀聲明承受訴訟（見本院卷第275頁)，應予
    准許。
乙、實體部分：
一、上訴人主張：伊於民國107年12月20日前往被上訴人臺北分
    局，欲將行動電源交付遭警逮捕之友人，竟遭在場員警溫庭
    妤、張淑梅、巫文心不法施以暴力將伊壓制在地，致受有左
    側肱骨幹骨折併橈神經損傷之傷害(下稱系爭傷害)，復延宕
    將伊送醫治療，因此受有醫療費用、不能工作損失及精神慰
    撫金共計新台幣（下同）80萬元之損害，經向被上訴人請求
    國家賠償遭拒等情。爰依國家賠償法第2條第2項前段規定，
    求為命上訴人如數給付及加付自起訴狀繕本送達翌日起算法
    定遲延利息之判決。
二、被上訴人則以：上訴人質疑員警無權阻止其將行動電源交付
    遭逮捕之友人，並以「幹你娘」辱罵在場員警，伊所屬員警
    遂以現行犯將其逮捕，手段未逾越必要程度，為依法令之行
    為，無故意或過失可言。上訴人所受系爭傷害應係其抗拒逮
    捕過程揮擺手臂所致，與伊所屬員警執行公權力行為無關。
    上訴人對於伊所屬員警多次詢問是否需要就醫均沉默以對，
    待其所選任之律師到場後始要求送醫等語，資為抗辯。
三、原審判決上訴人全部敗訴，上訴人提起上訴，其聲明：㈠原
    判決廢棄。㈡被上訴人應給付上訴人80萬元，及自起訴狀繕
    本送達翌日起至清償日止按年息百分之5計算之利息。被上
    訴人答辯聲明：上訴駁回。
四、上訴人主張於上開時地遭被上訴人所屬員警逮捕時，受有系
    爭傷害，提出國泰綜合醫院(下稱國泰醫院)診斷證明書可憑
    (見原審卷第17頁)，為被上訴人所不爭執，堪可認定。上訴
    人主張係被上訴人所屬員警執行公務有故意、過失，致伊受
    有系爭傷害，且遲延送醫等情，則為被上訴人所否認，並以
    前揭情詞置辯。茲就本件之爭點，說明本院之判斷如下：　
  ㈠按國家賠償法第2條第2項前段所定之國家賠償責任，以有故
    意或過失之不法行為及自由或權利損害之發生，並二者間有
    相當因果關係（即責任成立之相當因果關係）為其成立要件
    ，如不合於此項成立要件，即難謂有國家賠償請求權存在。
    且行政機關依上開規定負賠償責任時，係以其所屬公務員行
    使公權力之行為，具違法性為前提要件。
　㈡上訴人雖主張遭被上訴人所屬員警不法壓制、上銬，致生系
    爭傷害等語，惟查：
　⒈上訴人於上開時間在被上訴人臺北分局辦公處所，因不滿員
    警制止其進入辦公室將行動電源交付友人，並拒絕離去，當
    場以臺語「幹你娘」、「聽不懂豬的話啦」辱罵在場員警，
    經警當場以現行犯執行逮捕等情，業經原法院108年度原易
    字第26號刑事判決認定觸犯侮辱公務員罪，嗣經本院109年
    度原上易字第70號刑事判決駁回其上訴確定，有上開刑事判
    決可佐（見原審卷第93-101頁、本院卷第57-69頁），且經
    原法院調閱刑事卷宗查閱無誤（見外放影本），被上訴人抗
    辯因上訴人侮辱公務員而當場執行現行犯逮捕等情，核符實
    情，堪予採信。
　⒉當日警方逮捕過程全程錄影存證，分別經刑事法院及本院勘
    驗結果如下：　
　⑴依刑事法院勘驗警方逮捕過程錄影光碟結果，警方當場表明
    執行逮捕，由員警溫庭妤、巫文心徒手捉住上訴人手臂及肩
    膀。上訴人於抗拒逮捕之過程中左右搖動，身體左側撞到辦
    公室鐵門，而後員警張淑梅徒手環住上訴人脖子及抓住其左
    手臂，並由另名員警以小腿壓制上訴人肩部，與其他員警共
    同將其壓制於地等情，有勘驗筆錄及上訴人提出之錄影畫面
    截圖可稽（外放原法院刑事影卷第80-92、115-127頁、原審
    卷第123頁）。
　⑵再經本院勘驗00010檔案2分33秒至2分37秒畫面結果：在上訴
    人說完「幹你娘」(臺語)之後，2名女警自上訴人後方抓住
    上訴人，站在上訴人正後方穿制服之女警，係抓住上訴人靠
    近肩膀處之上肢部分，穿桃紅色便服之女警係拉住上訴人之
    右手上肢部分，上訴人並稱「憑甚麼碰我」(臺語)，掙扎期
    間上訴人之左手上肢近手肘關節處撞到鐵門門把（見本院卷
    第303頁）。
　⑶本院勘驗MAH00009檔案5秒至20分畫面顯示：
　  員警：上銬啦，直接逮捕了拉，壓地了(期間上訴人掙扎，
    女警手扣脖子，制壓，另2名女生及1名男員警協助壓住，壓
    制上訴人掙扎期間撞到椅子)。
　　上訴人：警察打人啦！
　　另名男員警：不要掙扎，你越掙扎會越痛，不要挣扎…(期間
    上訴人持續掙扎，一群人上前壓制)
　　上訴人：警察打人啦！
　　其他員警：你現在涉嫌妨害公務啦厚！
　　00:01:26分:其他員警：警察依法把你逮捕(此時上手銬)。
　　其他員警：你涉嫌妨害公務啦厚！
　　上訴人：警察打人啦！【1男生用腳壓制上訴人頭部，另1男
    生:不要用腳拉(臺語)】
　　男:先生，請你回去坐好。
　　其他員警：…你給他權利告知一下。
　　員警溫庭妤：你好，這裡航空警察局臺北分局偵查隊，你涉
    及公然侮辱…(影片時間約於00:01:59時，另名員警將上訴人
    上銬)』（見本院卷第286頁）
　⑷上開檔案1分20秒至24秒部分經本院再度勘驗結果：有聽到「
    喀」1聲，但當時女警只是壓制住上訴人手部，另有1名穿豬
    肝色衣服人員的手放在上訴人後腦勺處，另有1名穿藍色背
    心衣服的男警抓住上訴人的左手腕（見本院卷第372-373頁
    ）。
　　稽之上開現場錄影勘驗結果，可知被上訴人所屬員警逮捕上
    訴人之過程，女警係先徒手抓住上訴人之上肢部分，上訴人
    掙扎過程中，左手近肘彎處曾撞擊鐵門門把，其後多名員警
    上前協助壓制，欲對上訴人上銬，並告知上訴人不要掙扎，
    越掙扎會感到疼痛等語，然上訴人未予理睬，仍持續掙扎反
    抗；再佐以上訴人提出之錄影截圖(見本院卷第379頁)，多
    名員警上前壓制時，其中3名員警係各壓制住上訴人之雙肩
    、頸部，另名男警站立在上訴人左後方抓住其左手腕，另名
    女警則負責上銬(即如上開⑷勘驗筆錄記載)，足見被上訴人
    所屬員警在逮捕上訴人對之上銬過程，無人抓住上訴人之患
    處(即左手肘處，見本院卷第90頁病歷)，並對之施以強力扭
    轉之動作。上訴人雖主張MAH00009檔案1分23秒之「喀」之
    聲響，係警方折斷其手臂之聲音云云。然參照上開⒉之勘驗
    結果，可知警方係於1分26秒對上訴人上銬，則1分23秒處之
    聲響應係警方在使用手銬過程所發出之聲音，況現場員警無
    人抓住上訴人之患處，對之強力扭轉，尚難認上開聲響為上
    訴人手臂骨折所發出，遑論係遭警員不當施力所致。是上訴
    人此部分主張，並無足採。
　⒊關於系爭傷害可能發生原因，經本院將當日上訴人遭逮捕之
    全程錄影檔送請國泰醫院鑑定系爭傷害可能發生原因略以：
    「...病人左側肱骨骨折屬螺旋性骨折，係骨頭受到扭轉力
    量，而出現螺旋型的骨折線，多因強烈外力所致。此強烈外
    力有可能是病患自己用力撞擊鐵門所致，警方制伏過程若無
    強烈扭轉患處，即難認定係與警方『抓住該病患之肩膀及上
    臂』之動作有關；警方將病患左手上銬時，若病患自己奮力
    抵抗，亦有可能因強力掙扎導致骨頭受到扭轉力量而骨折..
    .」，有國泰醫院110年10月27日(110)管歷字第1643號函可
    憑(見本院卷第295頁)。可見上訴人所受系爭傷害可能成因
    無非：上訴人用力撞擊鐵門所致、警方制服過程強烈扭轉上
    訴人患處、上訴人於警方上銬時強力掙扎導致骨頭受到扭轉
    力量所致等3種可能。而上訴人遭警逮捕過程，並無員警抓
    住上訴人之左手肘，對之施以強力扭轉之動作，業經本院認
    定如前，則不論系爭傷害係上訴人用力撞擊鐵門，或其於警
    方上銬時強力掙扎導致骨頭因強烈扭轉所致，均可排除係警
    方執行逮捕過程不當施力所致。是上訴人主張係員警反折其
    左手臂上銬時，肇致系爭傷害云云，洵不可採。　
　㈢上訴人復主張：被上訴人所屬員警明知上訴人受傷且要求送
    醫，竟未予理會，遲延送醫云云。惟查，經本院勘驗當日錄
    影00011MTS檔案結果略以：「男:你要看醫生嗎，要不要看
    醫生（前兩次係以臺語詢問)，要不要看醫生，要看醫生嗎?
    (此兩次以國語詢問)有錄影拉，放心我們不可能打人拉。對
    不對，一直說我們打人。上訴人:...我現在害怕(害怕兩字
    為國語）啦。男:我現在問你，你要叫救護車去醫院嗎?要不
    要?你要的話，我們現在會叫救護車把你送醫院，你考慮一
    下，不然我現在馬上做筆錄，我也不認識你，沒有必要對你
    兇拉。好不好，我們好好說拉。對不對，他們3個我也沒兇
    過他們。你要去醫院嗎?要不要?妳要我現在叫救護車，考慮
    一下。身上有帶證件嗎?有沒有帶證件，有沒有帶證件(最後
    一句以臺語詢問)妳都不說話，好，讓你冷靜一下，等下再
    問你」（見本院卷第287頁），可見上訴人經警逮捕上銬後
    ，於製作筆錄前，有男警多次詢問上訴人是否欲就醫，如果
    要救醫，會馬上通知救護車將其送至醫院，且該名員警以臺
    語、國語交相重複詢問，而上訴人慣用國、台語(見本院卷
    第151頁)，自無可能受限於語言而不理解員警之意，僅因上
    訴人不發一語，員警始作罷。上訴人復自承員警有詢問其是
    否要去醫院，但其並無回應等語(見原審卷第156頁)，堪認
    被上訴人所屬員警應無故意延宕將上訴人送醫之情。則上訴
    人此部分主張，亦無憑採。　　
　㈣準此，上訴人係經被上訴人所屬公務員依法逮捕，其未舉證
    系爭傷害係因員警不當施力或其他逾越必要手段所致，且員
    警亦未無視上訴人之請求，延宕將其送醫，核與國家賠償法
    第2條第2項前段規定之要件不符，則上訴人主張被上訴人所
    屬員警不法侵害其權利，應負國家賠償責任云云，即屬無據
    。 　　　
五、綜上所述，上訴人依國家賠償法第2條第2項前段規定，請求
    被上訴人應給付80萬元本息，非屬正當，不應准許。從而，
    原審為上訴人敗訴之判決，並無不合。上訴論旨指摘原判決
    不當，求予廢棄改判，為無理由，應駁回其上訴。並依民事
    訴訟法第78條規定，為訴訟費用負擔之判決。
六、本件事證已臻明確，上訴人聲請傳訊證人李嘉宇、陳豐惠，
    待證事實分別為有男性員警以腳頂住上訴人頸部；上訴人當
    場有以臺語表示「斷去」要驗傷等語(見本院卷第81-83頁)
    ，核無調查之必要。兩造其餘之攻擊或防禦方法及所用之證
    據，經本院斟酌後，認為均不足以影響本判決之結果，爰不
    逐一論列，附此敘明。
丙、據上論結，本件上訴為無理由，判決如主文。
中　　華　　民　　國　　111 　年　　1 　　月　　25　　日
                    民事第二十四庭
                        審判長法  官  胡宏文 
                              法  官  陳筱蓉
                              法  官  楊雅清
正本係照原本作成。
不得上訴。
中　　華　　民　　國　　111 　年　　1 　　月　　25　　日
　　　　　　　　　　　　    　書記官  陳惠娟